【裁判字號】    95,訴,1449
【裁判日期】    951212
【裁判案由】    誣告等
【裁判全文】
臺灣桃園地方法院刑事判決              95年度訴字第1449號
公  訴  人  台灣桃園地方法院檢察署檢察官
被      告  甲○    27歲民.
                      號
            丙○○
                      號
上列被告等因誣告等案件，經檢察官提起公訴（95年度偵字第10
426 號），本院判決如下：
    主  文
甲○共同連續證人，於檢察官偵查時，於案情有重要關係之事項
，供前具結，而為虛偽陳述，處有期徒刑肆月。
丙○○意圖使他人受刑事處分，向該管公務員誣告，處有期徒刑
陸月。
    事  實
一、緣甲○（KHY HOR ，柬埔寨籍）於民國90年8 月1 日與我國
    籍男子黃世耀結婚，丙○○為黃世耀之弟弟，黃世耀於91年
    11月25日死亡後，留有坐落桃園縣楊梅鎮○○路29號建物（
    起訴書誤載『及其土地』）之遺產。乙○○（即黃世耀之父
    親）、丁○○（即黃世耀之姊夫）於92年1 月初某日，在桃
    園縣楊梅鎮小楊梅38之1 號住處，向甲○表示外國人不能取
    得建物所有權，希望上開建物所有權能先過戶予乙○○，待
    甲○我國國籍後，再登記予甲○，經甲○表示同意後，乃由
    乙○○製作內容記載甲○拋棄對於黃世耀遺產繼承權利之民
    事拋棄繼承聲明狀、存證信函各1 式2 份供甲○簽名，並於
    92年1 月10日持向本院聲請拋棄繼承，經本院以92年繼字第
    30號就甲○拋棄繼承准予核備後，由黃世耀之父親乙○○繼
    承上開建物。丙○○在知悉上開建物係由乙○○取得後，向
    甲○表示，若甲○在取回前揭建物所有權並移轉予丙○○，
    願意給予新臺幣（下同）500,000 元作為報酬，甲○應允後
    ，丙○○明知乙○○、丁○○並未利用甲○不諳中文之機會
    ，於92年1 月間某日持上開拋棄繼承聲明狀、存證信函向甲○佯稱該文件係為供聲請保險金給付，使甲○陷於錯誤，而
    在上開文件簽名，並向本院聲明拋棄繼承，因而使乙○○單
    獨繼承黃世耀遺產之財產上不法利益等情，竟基於意圖使乙○○、丁○○受刑事處分之犯意，於93年9 月24日下午2 時
    7 分許，至臺灣桃園地方法院檢察署就上開不實內容，對乙○○、丁○○提出偽造文書、詐欺得利之告發。嗣甲○、丙○○並基於偽證之概括犯意聯絡，在臺灣桃園地方法院檢察
    署以94年度偵字第604 號案件偵辦，並先於94年1 月26日以
    證人身分傳喚甲○到庭作證，甲○經臺灣桃園地方法院檢察
    署檢察官當庭告知證人義務及偽證處罰且命其具結後，就乙○○、丁○○是否確有為偽造文書、詐欺得利之行為等於案
    情有重要關係之事項，虛偽證稱：我沒有向法院表示我不願
    意繼承我先生的遺產，法院的公文是因為我先生過沒多久，
    我公公乙○○及姊夫丁○○在家裡要我簽名蓋章，說這樣有
    保險金可以拿，我並沒有同意房子由我公公繼承，我公公有
    跟我說我沒有身分證沒有辦法將房子過戶給我，但我沒有同
    意將房子過戶給我公公，保險金部分沒有業務員找我簽名等
    不實事項，復於94年3 月28日以證人身分傳喚丙○○到庭作
    證，丙○○經臺灣桃園地方法院檢察署檢察官當庭告知證人
    義務及偽證處罰且命其具結後，就乙○○、丁○○是否確有
    為偽造文書、詐欺得利之行為等於案情有重要關係之事項，
    虛偽證稱：父親乙○○向我表示，甲○還年輕，若房子給她
    繼承，以後跟人跑了房子會跟著跑，因為甲○是透過姊姊黃
    桂沄、姊夫丁○○才認識黃世耀，所以由丁○○向甲○表示
    ，黃世耀死亡後有保險金要領，拿拋棄繼承的文件張冠李戴
    讓甲○簽等不實事項，以圖影響國家偵查、審判權之行使，
    使乙○○、丁○○經臺灣桃園地方法院檢察署檢察官提起公
    訴後，經甲○於該案審理中自白，並由本院以94年度訴字第
    2164號為無罪判決確定在案。
二、案經臺灣桃園地方法院檢察署檢察官於上開案件蒞庭後，自
    動簽分偵查起訴。
    理  由
一、訊據被告甲○就其所涉偽證犯行，於本院審理時坦承不諱；
    被告丙○○固不否認有於93年9 月24日下午2 時7 分許向臺
    灣桃園地方法院檢察署檢察官對被害人乙○○、丁○○提出
    偽造文書、詐欺得利告發，並於94年3 月28日檢察官偵查時
    結證稱，被害人乙○○告知由丁○○持拋棄繼承之文件，向
    被告甲○佯稱係要領保險金，要被告甲○在文件上簽名等情
    ，惟矢口否認有何誣告及偽證之犯行，辯稱：確實是我父親
    乙○○跟我說怕甲○改嫁時，將房子帶走，所以我父親希望
    房子先過到他名下，我問過甲○，甲○向我表示她沒有同意
    房子給我父親，我是認為該是誰的就是誰的，所以才會對我
    父親、姊夫提出告發云云。經查：
  (一)被告甲○、丙○○就犯罪事實自陳部分，業有臺灣桃園地方
    法院檢察署訊問筆錄3 份及證人結文2 份（見94年度偵字第
    604 號卷第5 至第6 頁、第31至34頁、第40頁至第42頁）附
    卷可稽，是被告丙○○確有於前開時間就乙○○、丁○○涉
    犯偽造文書、詐欺得利案提出刑事告發，被告甲○、丙○○
    並於檢察官偵查時就前開案情有重要關係之事項具結證述等
    節無誤。
  (二)又被告丙○○陳稱：乙○○、丁○○持拋棄繼承文件向被告
    甲○佯稱係請領保險金，使被告甲○陷於錯誤而簽名，致使
    乙○○單獨繼承黃世耀前開遺產云云。然：
    1.被告丙○○於本院行準備程序時自承：乙○○在跟被告甲○說黃世耀留下來的房子先過戶給他，及甲○在簽拋棄繼
      承聲明書、存證信函時，我都不在場等語（見本院卷第31
      頁至第32頁），又被告甲○於另案（即被害人乙○○、丁○○被訴偽造文書、詐欺得利案件）審理時，在本院結證
      稱：我先生過世後，我公公說我沒有身分證沒有辦法辦理
      過戶，說要先過給他，等到我拿到身分證以後再給我，我
      當時跟我公公說隨便你，要怎麼做都可以，我公公在拿紙
      給我簽名、蓋章時，有跟我說簽這些東西，那棟房子才可
      以改成他的名字，另外我有在保險文件上簽名，但簽這2
      個文件不是在同1 天，保險業務員戊○○有告訴我，因為
      之前保險是我公公乙○○幫我買的，保險費是我公公支付
      ，現在沒有了，以前在偵訊中證述「當時我認為我公公、
      姊夫騙我簽字」，這是因為我公公還有1 個兒子丙○○教
      我這麼跟檢察官說的，他說房子將來過到他名下時，他要
      給我500,000 元，我以前在偵訊及警詢中所言都是謊話，
      與實情不符，另外在偵訊中稱「保險金的部分，沒有保險
      公司的人來找我談保險金的事情」也不實在，因為證人戊○○有來找我簽過名，我今日所言才實在，當時是因為我
      沒工作，想要錢，而丙○○跟我說房子過戶給他，就要給
      我500,000 元，所以我才會配合丙○○這樣說等語（見94
      年度訴字第2164號卷第82頁至第94頁），復於本院行準備
      程序、審理時稱：我公公拿拋棄繼承文件給我簽，有說要
      我先簽名將房子過戶給他，等我領到身分證時再過戶回來
      ，這件事我有同意，我簽那先文件時，我知道房子要先過
      戶到我公公名下，是因為丙○○在檢察官偵查時先講是乙○○、丁○○騙我要領保險金，所以我才會在偵查中向檢
      察官稱，當時簽這些文件時，乙○○、丁○○騙我是要領
      保險金等語（見本院卷第30頁至第31頁、第106 頁至第10
      9 頁），另證人戊○○於本院審理時亦證述：我是新光人
      壽的保險業務員，之前因為甲○是外籍新娘所以沒有醫療
      保險，所以才會由黃世耀擔任要保人，被告甲○為被保險
      人，與公司訂立一個儲蓄型保險契約，保險費是由乙○○
      支付，後來因為黃世耀過世，要保人必須辦理變更，所以
      才會跟甲○接洽辦理要保人變更之事宜，我有先通知乙○○，我去找甲○時，乙○○也在家，不過我是直接跟甲○
      辦理變更，黃世耀並未在新光人壽投保等語（見本院卷第
      97頁至第100 頁），足認被告甲○在拋棄繼承聲明狀、存
      證信函上簽名時，被告丙○○並不在場，且被告甲○知悉
      簽名之效果，會使其無法取得黃世耀所遺留下來之上開建
      物，另乙○○在告知被告甲○，因其無身分證，所以無法
      過戶取的上開建物，希望被告甲○同意能將上開建物先過
      戶給伊，待其取得身分證後，再將建物過戶給她之際，被
      告丙○○並不在現場，是被告丙○○對於當時情況並不清
      楚。
    2.再依據桃園縣政府楊梅地政事務所95年9 月25日楊地登字
      第0950005105號函表示：依據內政部95年2 月10日台內地
      字第0950022612號函釋「柬埔寨王國不允許外國自然人或
      法人擁有該國土地產權與我國土地法第18條平等互惠之原
      則有違，故該國自然人及法人不得在我國取得或設定土地
      權利等情，有該函在卷可按（見本院卷第60頁），堪認乙○○於伊被訴偽造文書、詐欺得利案件審理時，陳稱：被
      告丙○○十多年來沒有回到家，我並沒有跟被告丙○○講
      過這件事，也沒有騙被告甲○簽名，我是經由丁○○告訴
      被告甲○沒有身分證，沒有辦法辦理過戶，先過戶到我這
      裡，有說是要拋棄等語（見本院94年度訴字第2164號卷第
      100頁至第106頁），足以採信。
    綜上所述，被告丙○○於告發內容所指陳之被告甲○遭乙○○、丁○○詐騙係為領保險金而在簽拋棄繼承文件上簽名，
    因而使乙○○取得黃世耀所遺留之上開建物之不當利益云云
    ，顯屬虛枉不實。
  (三)又被告甲○、丙○○明知乙○○、丁○○均無其等所指之犯
    罪事實，竟先由被告丙○○杜撰前開不實內容向地檢署提出
    告發後，被告2 人復分別並於檢察官諭知證人義務及偽證處
    罰且命伊具結後，仍就前開不實內容為虛偽之證言，嚴重影
    響司法權之行使，被告丙○○辯解顯屬卸責之詞，不足採信
    。本件事證明確，被告犯行堪以認定。
二、新舊法比較：
    刑法及刑法施行法部分條文業經修正公布，並均於95年7 月
    1 日施行。修正後刑法第2 條第1 項之規定，係規範行為後
    法律變更所生新舊法律比較適用之準據法，於修正後刑法施
    行後，應適用修正後刑法第2 條第1 項規定之從舊從輕之原
    則為比較；修正後刑法第2 條第2 項，則為同條第1 項之特
    別規定，於修正後刑法施行後，關於非拘束人身自由之保安
    處分，應依修正後刑法第2 條第2 項之規定，適用裁判時之
    法律。又修正後刑法第35條，乃刑之重輕之法定次序與標準
    ，應適用裁判時之修正後刑法第35條之規定。修正後刑法第
    2 條第1 項係採從舊從輕原則，適用最有利於行為人之法律
    。既曰法律，自較刑之範圍為廣；除法律有特別規定者（如
    修正後刑法第2 條第2 項非拘束人身自由之保安處分適用裁
    判時法，修正後刑法施行法第9 條之3 規定之情形），應依
    其規定；或事關執行之緩刑之宣告，或犯罪在刑法修正施行
    前，自首在刑法施行後之自首部分，或程序之規定（程序從
    新，如刑法第40條沒收宣告之程序規定），應適用裁判時之
    修正後刑法之規定外；依修正後刑法第2 條第1 項比較時，
    應就罪刑有關之共犯、未遂犯、連續犯、牽連犯、結合犯，
    以及累犯加重，自首減輕暨其他法定加減原因（如身分加減
    ）與加減比例等一切情形，綜其全部之結果而為比較後，整
    個之適用，不能割裂而分別適用有利益之條文。關於易科罰
    金之折算標準、易服勞役之折算標準及期限、罰金與死刑是
    否併予執行、多數有期徒刑定應執行之刑時之最高刑期之限
    制等之修正，事涉行為人易刑折算標準金額之多寡與期限之
    長短及定執行刑時能否就罰金刑併予執行或有期徒刑定應執
    行之刑時最高度之限制，亦均屬依修正後刑法第2 條第1 項
    所應比較適用法律之範圍。拘束人身自由之保安處分，並非
    屬修正後刑法第2 條第2 項規定應適用裁判時法之範圍，除
    有特別規定者外，亦屬應依修正後刑法第2 條第1 項比較適
    用之法律；從刑附屬於主刑，除法律有特別規定者外，依主
    刑所適用之法律（以上參考最高法院95年5 月23日刑事庭第
    08 次 會議決議及最高法院24年上字第4634號、24年上字第
    5292號、27年上字第2615號判例意旨）。
  (一)修正前刑法第28條係規定：「2 人以上共同實施犯罪之行為
    者，皆為正犯。」修正後則將成立共同正犯之標準，由共同
    正犯之共同「實施」犯罪，改為共同「實行」犯罪。修正理
    由係認「實施」一詞，在實務上向來認為涵蓋陰謀、預備、
    著手、實行等概念在內，惟基於近代刑法個人責任原則及法
    治國人權保障之思想，前揭實務見解應有所修正，不應承認
    「陰謀共同正犯」及「預備共同正犯」為共同正犯之參與類
    型，然無礙於「共謀共同正犯」之成立。是修正後之共同正
    犯之可罰性要件之範圍業已限縮，乃屬行為可罰性要件之變
    更，自應比較新舊法。本件被告甲○、丙○○就上開偽證犯
    行部分，無論依修正前後規定，均構成共同正犯，是此部分
    修正對被告2 人而言，並無有利或不利之區別。
  (二)修正後刑法刪除第56條連續犯之規定，此項刪除雖非犯罪構
    成要件之變更，但顯已影響行為人刑罰之法律效果，自屬法
    律已有變更，是於新法施行後，被告甲○、丙○○就犯罪事
    實中所為上開多次偽證之行為，即應分論併罰，經比較新舊
    法結果，以被告2 人行為時之舊法較為有利於被告2人。
  (三)修正後刑法刪除第55條後段牽連犯之規定，此項刪除雖非犯
    罪構成要件之變更，但顯已影響行為人刑罰之法律效果，自
    屬法律已有變更，是於新法施行後，被告丙○○就犯罪事實
    中所為上開誣告、偽證之行為，即應分論併罰，經比較新舊
    法結果，以被告行為時之舊法較為有利於被告。
  (四)本件被告甲○、丙○○行為後法律雖有變更，惟依新舊法比
    較適用之結果，修正後之刑法規定對於被告甲○、丙○○並
    無更有利之情形，故依修正後刑法第2 條第1 項前段之規定
    ，仍依行為時之刑法論處。至修正後刑法第57條關於科刑時
    應審酌之事項，其中就第7 款「犯罪行為人與被害人之關係
    」，係將修正前刑法同條第8 款「犯人與被害人『平日』之
    關係」之「平日」一語刪除，擴大犯罪行為人與被害人在犯
    罪行為上之關係，亦屬科刑時應予考慮之標準。修正後刑法
    第57條第8 款並增列「犯罪行為人違反義務之程度」，此均
    屬法院就刑之裁量審認標準之明文化，非屬法律之變更（最
    高法院95年5 月23日第8 次刑庭會議決議亦同此意旨），無
    修正後刑法第2 條第1 項規定之適用，附此說明。
三、核被告甲○所為，係犯刑法第168 條之偽證罪，被告丙○○
    所為係犯刑法第169 條第1 項之誣告罪及同法第168 條之偽
    證罪。被告2 人間就上開偽證罪之犯行，具有犯意聯絡及行
    為分擔，為共同正犯。被告2 人先後2 次偽證之行為，時間
    緊接，所犯構成要件相同之罪，顯基於概括犯意反覆為之，
    為連續犯，應依修正前刑法第56條之規定，論以一罪，並加
    重其刑。被告丙○○所犯誣告、偽證2 罪間，有方法結果之
    牽連關係，應依修正前刑法第55條之規定，從情節較重之誣
    告罪處斷。爰審酌被告丙○○虛偽捏造不實事項而為告發，
    不惟使國家司法權妄為開始，且使遭誣告之被害人乙○○、
    丁○○受有名譽上之損害，浪費司法資源甚鉅，犯後猶飾詞
    卸責，顯見並無絲毫悔意，被告甲○犯後坦承犯行，態度尚
    佳，及被告2 人智識程度、犯罪動機等各項情狀，分別量處
    如主文之刑，以資懲戒。
四、不另為無罪之諭知：
  (一)公訴意旨另以：被告甲○於94年1 月24日於偵查中具結後虛
    偽證述：乙○○、丁○○利用其不諳中文，佯稱拋棄繼承文
    件為請領保險金給付之文件，要被告甲○在文件上簽名，復
    於同年月26日向臺灣桃園地方法院檢察署檢察官對乙○○、
    丁○○提出告訴，因認被告甲○此部分另涉有刑法第169 條
    第1 項誣告罪、第168 條偽證罪，且與前開經論罪科刑之偽
    證犯行間，具有連續犯、牽連犯關係云云。
  (二)按犯罪事實應依證據認定之，無證據不得認定犯罪事實，刑
    事訴訟法第154 條第2 項定有明文。至認定犯罪事實所憑之
    證據，雖不以直接證據為限，間接證據亦包括在內，然而無
    論直接或間接證據，其為訴訟上之證明，須於通常一般之人
    均不致有所懷疑，而得確信其為真實之程度者，始得據為有
    罪之認定，倘其證明尚未達到此一程度，而有合理之懷疑存
    在時，事實審法院在心證上無從為有罪之確信，自應為無罪
    之判決（參見最高法院76年度台上字第4986號判例意旨）。
    另刑法第169 條第1 項之誣告罪，以使人受刑事或懲戒處分
    之意思向該管公務員誣告為要件，若因公務員之推問而為不
    利他人之陳述，縱其陳述涉及虛偽，既無申告他人使其受刑
    事或懲戒處分之意思，即與誣告之要件不符（53年度台上字
    第574號判例意旨參照）。
  (三)公訴人認被告甲○涉犯上開偽證、誣告犯行，無非係以93年
    1 月24日、26日之訊問筆錄為其主要論據。惟查：
    1.依據93年1 月24日訊問筆錄，被告甲○先經檢察官命具結
      後稱：與黃世耀為夫妻關係，但黃世耀已過世2 年多，需
      要翻譯幫我翻譯等語後，檢察官即諭知請回，此有訊問筆
      錄在卷可按（見94年度偵字第604 號卷第27頁），是無證
      據證明被告甲○就此部分有何偽證之犯行。
    2.依據93年1 月26日之訊問筆錄，被告甲○係經檢察官命具
      結後，偽證稱：我沒有向法院表示我不願意繼承我先生的
      遺產，法院的公文是因為我先生過是沒多久，我公公乙○○及姊夫丁○○在家裡要我簽名蓋章，說這樣有保險金可
      以拿，我並沒有同意房子由我公公繼承，我公公有跟我說
      我沒有身分證沒有辦法將房子過戶給我，但我沒有同意將
      房子過戶給我公公，保險金部分沒有業務員找我簽名等語
      （此部分犯行業如前揭有罪部分論述）後，經檢察官問：
      你認為你公公及姊夫有否騙你簽字？被告甲○答：是。檢
      察官又問：你認為你公公及姊夫騙你，你要否對他提出告
      訴？被告甲○才答：要（見同上偵查卷第33頁）。是以，
      揆諸前揭說明，被告甲○係在檢察官推問後，才表示要告
      ，其本身應無申告他人使其受刑事或懲戒處分之意思，故
      與刑法誣告罪之要件不符。
    3.綜上所述，公訴人所舉事證尚不足以證明被告甲○就此部
      分客觀上有偽證之犯行、主觀上具有使他人受刑事或懲戒
      處分之意圖，本院無從據以認定被告甲○涉有此部分偽證
      、誣告罪嫌。此外，復查無其他積極證據，足認被告甲○
      有何公訴意旨所指涉此部分之偽證、誣告犯行，本應就此
      部分為無罪之諭知，然檢察官既認此部分與前揭論罪科刑
      部分，有連續犯、牽連犯裁判上之一罪關係，爰不另為無
      罪之諭知，附此敘明。
據上論斷，應依刑事訴訟法第299 條第1 項前段，刑法第2 條第
1 項前段、第169 條第1 項、第168 條、修正前刑法第28條、第
56 條 、第55條，判決如主文。
本案經檢察官姚重珍到庭執行職務。
中    華    民    國    95    年    12    月    12    日
                  刑事第一庭  審判長法  官  曾  淑  華
                                    法  官  黃  梅  淑
                                    法  官  朱  美  璘
以上正本證明與原本無異
如不服本判決書應於送達後10日內向本院提出上訴狀
                                    書記官  楊  鳳  滿
中    華    民    國    95    年    12    月    14    日
附錄本件論罪科刑法條：
中華民國刑法第169條
意圖他人受刑事或懲戒處分，向該管公務員誣告者，處七年以下
有期徒刑。
意圖他人受刑事或懲戒處分，而偽造、變造證據，或使用偽造、
變造之證據者，亦同。
中華民國刑法第168條
於執行審判職務之公署審判時或於檢查官偵查時，證人、鑑定人
、通譯於案情有重要關係之事項，供前或供後具結，而為虛偽陳
述者，處七年以下有期徒刑。


司法院資訊處製作；財團法人民間司法改革基金會備份。
